【裁判字號】    96,易,5958
【裁判日期】    970918
【裁判案由】    妨害名譽
【裁判全文】
臺灣臺中地方法院刑事判決  96年度易字第5958號
公  訴  人  臺灣臺中地方法院檢察署檢察官
被      告  己○○
            庚○○
上 一   人
選任辯護人  黃錦郎律師
上列被告因妨害名譽案件，經檢察官提起公訴（96年度調偵字
第515號），本院判決如下：
    主    文
己○○、庚○○均無罪。
    理    由
一、公訴意旨略以：被告庚○○為臺中市北區賴旺里現任里長，
    被告己○○為該里之守望相助隊隊長。緣臺中市北區泉興福
    德祠（下簡稱福德祠）之活動中心係該祠佔用公地以鐵皮屋
    搭建之違章建築（涉違章建築部分，已由檢察官另函請臺中
    市政府依法辦理），被告庚○○及己○○為使該里里民皆能
    使用該公有地，惟為福德祠之委員所拒，在協調未果之情形
    下，被告庚○○及己○○竟於民國96年3 月22日前之不詳時
    間，共同基於意圖對外散布文字、圖畫之方式，毀損福德祠
    委員名譽之犯意，聯繫不知情之群健有線電視新聞中心記者
    乙○○前來採訪，並告知記者乙○○略以：福德祠之委員係
    「地方惡霸」、「佔地為王」及「收取香油錢不知回饋地方
    」等不實內容，指摘足以詆毀福德祠之委員辛○○、癸○○
    、子○○、戊○○及丙○○等人名譽之事，而該新聞採訪經
    記者採用後，並旋於96年3 月22日，在群健電視臺之「臺中
    都會新聞」播送，且同時於三立臺灣臺以跑馬燈之方式刊登
    文字，因而認被告二人涉有刑法第310 條第2 項之共同加重
    毀謗罪嫌云云。
二、按犯罪事實應依證據認定之，無證據不得認定犯罪事實；又
    不能證明被告犯罪者，應諭知無罪之判決，刑事訴訟法第15
    4條第2項、第301條第1項分別定有明文。次按所謂認定犯罪
    事實之證據，係指足以認定被告確有犯罪行為之積極證據而
    言，該項證據自須適合於被告犯罪事實之認定，始得採為斷
    罪之資料；而認定犯罪事實所憑之證據，無論係直接證據或
    間接證據，其為訴訟上之證明，須於通常一般之人均不致有
    所懷疑，而得確信其為真實之程度者，始得據為有罪之認定
    ，倘其證明尚未達到此一程度，而有合理之懷疑存在，復無
    其他調查途徑可尋，法院即應為無罪之判決，最高法院分別
    著有29年上字第3105號、76年臺上字第4986號判例可參。再
    者，告訴人之告訴，係以使被告受刑事訴追為目的，是其陳
    述是否與事實相符，仍應調查其他證據以資審認，必告訴人
    所述被害情形無瑕疵可指，且就其他方面調查又與事實相符
    ，其供述始足據為判決之基礎（最高法院52年臺上字第1300
    號、32年上字第657 號判例參照）。因之，告訴人之指訴是
    否可採，仍須調查其他積極證據，以查證該指訴是否與事實
    相符，尚難單憑告訴人之指訴，即入人罪。
三、公訴意旨認被告庚○○、己○○2 人涉有共同加重毀謗犯行
    ，係以被告庚○○、己○○2 人之供述、告訴人之指訴、證
    人乙○○之證述、福德祠委員名冊、臺中市北區區務會報建
    議案件及群健電視臺之「臺中都會新聞」報導光碟等為其論
    據。訊據被告庚○○、己○○2 人固坦承有接受記者採訪情
    事，惟堅詞否認有何妨害名譽之犯行，被告庚○○辯稱: 伊
    於記者採訪時僅表示該福德祠之活動中心將公有地據為私用
    不合理，其等從未以「地方惡霸」、「佔地為王」等語描述
    告訴人等，係記者事後播報時擅加詞彙而扭曲其原意。且伊
    是該里里長，伊僅表達該里里民之看法，並沒有不對等語；
    被告張建宏則辯稱：伊沒有說告訴人是「地方惡霸」、「佔
    地為王」等詞，伊說的就是新聞畫面說的那些話，且伊是該
    里守望相助對之隊長，為了隊員值勤方便，希望可以借用廟
    方的活動中心來停車，但廟方不答應，伊等希望該公有地可
    以開放讓里民公用，而不是讓特定人使用等語。。
四、經查：
(一)、證據能力之說明：
    按「被告以外之人於審判外之陳述，雖不符前4 條（指刑事
    訴訟法第159 條之1 至第159 條之4） 之規定，而經當事人
    於審判程序同意作為證據，法院審酌該言詞陳述或書面陳述
    作成之情況，認為適當者，亦得為證據」，又「當事人、代
    理人或辯護人於法院調查證據時，知有第159 條第1 項不得
    為證據之情形，而未於言詞辯論終結前聲明異議，視為有前
    項之同意」，刑事訴訟法第159 條之5 第1 項、第2 項亦有
    明文。本件被告就檢察官提出之證據之證據能力，均未於言
    詞辯論終結前聲明異議，自視為同意，合先敘明。
(二)、實體方面：
１、按司法院大法官會議於89年7 月7 日作成之釋字第509 號解
    釋，揭櫫：「言論自由為人民之基本權利，憲法第11條有明
    文保障，國家應給予最大限度之維護，俾其實現自我、溝通
    意見、追求真理及監督各種政治或社會活動之功能得以發揮
    。惟為兼顧對個人名譽、隱私及公共利益之保護，法律尚非
    不得對言論自由依其傳播方式為合理之限制。刑法第310 條
    第1 項及第2 項誹謗罪即係保護個人法益而設，為防止妨礙
    他人之自由權利所必要，符合憲法第23條規定之意旨。至刑
    法同條第3 項前段以對誹謗之事，能證明其為真實者不罰，
    係針對言論內容與事實相符者之保障，並藉以限定刑罰權之
    範圍，非謂指摘或傳述誹謗事項之行為人，必須自行證明其
    言論內容確屬真實，始能免於刑責。惟行為人雖不能證明言
    論內容為真實，但依其所提證據資料，認為行為人有相當理
    由確信其為真實者，即不能以誹謗罪之刑責相繩，亦不得以
    此項規定而免除檢察官或自訴人於訴訟程序中，依法應負行
    為人故意毀損他人名譽之舉證責任，或法院發現其為真實之
    義務」之意旨，明白闡釋檢察官或自訴人於訴訟程序中，依
    法應負行為人「故意」誹謗之舉證責任。又按陳述事實與發
    表意見不同，事實有能證明真實與否之問題，意見則為主觀
    之價值判斷，無所謂真實與否，在民主多元社會各種價值判
    斷皆應容許，不應有何者正確或何者錯誤而運用公權力加以
    鼓勵或禁制之現象，僅能經由言論之自由市場機制，使真理
    愈辯愈明而達去蕪存菁之效果。對於可受公評之事項，尤其
    對政府之施政措施，縱然以不留餘地或尖酸刻薄之語言文字
    予以批評，亦應認為仍受憲法之保障。蓋維護言論自由即所
    以促進政治民主及社會之健全發展，與個人名譽可能遭受之
    損失兩相衡量，顯然有較高之價值。惟事實陳述與意見發表
    在概念上本屬流動，有時難期其涇渭分明，事實敘述與評論
    混為一談時，始應考慮事實之真偽問題。據此，刑法第311
    條各款事由，既以善意發表言論為前提，乃指行為人言論涉
    及事實之部分，有本件解釋上開意旨之適用（見大法官吳庚
    協同意見書）。從而，行為人是否構成刑法上誹謗罪，自必
    合於誹謗罪之構成要件，且有積極證據足徵係出於惡意傳述
    、指摘，始得以該罪相繩。又刑法第310 條第1 、2 項誹謗
    罪之成立，須對於具體「事實」之指摘或傳述，足以毀損他
    人名譽者，始為刑法所制裁。至於針對特定事項，依個人之
    價值判斷而提出主觀之意見及評論，縱其批評內容足令被批
    評者感到不快或影響其名譽，仍不構成誹謗罪。
２、本件被告庚○○、己○○接受群健電視臺之「臺中都會新聞
    」新聞採訪時，該電視臺播出之新聞報導內容，經本院當庭
    勘驗該新聞光碟畫面結果，被告己○○面對新聞鏡頭述說：
    「我們當初成立這個守望相助隊，很可憐，第1 年在這邊，
    沒有什麼地方可以遮，隊員在這裡，對於這邊很冷，到凌晨
    4 點，他從來也不關心、慰問」等語，有本院勘驗筆錄在卷
    足參（本院卷第120 頁），在該新聞採訪畫面中，被告2 人
    並無以「地方惡霸」、「佔地為王」等詞形容告訴人等。而
    在該新聞畫面中，播報之記者雖以：「面對這樣的地方惡霸
    ，都發局發出違章建築拆除通知，希望所謂的廟方能知所節
    制，出面與地方協調，還給地方一個寬敞的空間，否則佔地
    為王難逃被拆的命運‧‧‧‧」等語作為旁白內容（本院卷
    第120 頁）。然此等「地方惡霸」、「佔地為王」用語，為
    何人所說出，經群建電視臺記者即證人乙○○於本院審理時
    證述：「（問：你當時在旁白裡面說到，面對「地方惡霸」
    都發局也發出違建通知，「地方惡霸」是誰說的？）當時訪
    問里長的時候，旁邊還有2 、3 位民眾義憤填膺，應該是那
    幾位民眾說地方惡霸。」、「（問：關於「地方惡霸」的詞
    ，就你報導的立場，你會如何認為該詞意義為何？）該新聞
    畫面前面還有主播導言，但沒有錄到，主播導言有說，對於
    地方來講，民眾說，這些行為宛如地方惡霸，所以我的內容
    才會出現這樣的字眼。」、「（問：最後你有提到否則佔地
    為王，難逃被拆的命運，佔地為王是誰的用辭？）他們講的
    都很口語，都是臺語式的講法，但是臺語沒有佔地為王的詞
    ，所以我將其翻成國語。」、「（問：佔地為王的詞，你如
    何認為該詞意義為何？）當初里長他們說，廟方霸佔著公家
    的地自己用，所以我就將其翻成國語為佔地為王。」、「（
    問：採訪新聞時，被採訪者，你是否均會照著他們的話語播
    出，還是會用你自己的理解後翻成文字播出？）我會用我的
    理解翻成文字報導出來，但是不失原意。」、「（問：你於
    偵查中陳述：庚○○還說廟方很惡霸，希望我們報導出來讓
    民眾知道，所謂的很惡霸是什麼意思？）就是惡質、鴨霸（
    臺語）。應該就是鴨霸（臺語）。」、「（問：里長提到惡
    質、鴨霸時，他們是指對方不講理還是對方會欺負人？）就
    是指他們把地佔著，把辦公室佔著不開放給一般民眾。」、
    「（問：剛才陳述，所謂地方惡霸，那是你自己從臺語翻成
    國語，那當時庚○○如何陳述？）當時我不記得是誰說的，
    他們就是說惡質、鴨霸之類的。」、「（問：為何會翻成佔
    地為王？）因為他們用臺語說，用公的佔著自己用。」、「
    （問：你採訪當中，二位被告有無用國語講出地方惡霸、佔
    地為王的字眼？）沒有。」等語（本院卷第101 頁至第103
    頁），由證人乙○○上述證言可知，被告庚○○及己○○於
    受訪時係表示福德祠廟方佔用公有地作為私用，然並未以「
    地方惡霸」、「佔地為王」等用語來形容告訴人等，上開用
    語係證人乙○○於採訪後，基於其個人主觀上所理解之意於
    播報新聞時所使用之詞彙，難認為被告2 人之原意，從而，
    難認被告2 人有此部分公訴意旨所指之加重毀謗犯行。
３、其次，系爭福德祠建築物所坐落之臺中市○○區○○段159
    之1 號土地，所有權人為臺灣省臺中農田水利會，且該活動
    中心建築物業經臺中市北區區公所查報為違章建築，曾經臺
    中市政府以府都管字第0960285807號違章建築拆除通知單通
    知拆除系爭活動中心建物，此有臺中市北區區公所96年12月
    4 日公所社字第0960020473號違章建築查報單及臺中市中正
    地政事務所97年8 月19日中正地所一字第0970011143號函附
    之臺中市土地地籍整理清冊在卷可稽 (本院卷第59至第60頁
    、第96至第97頁。），可知該福德祠活動中心確為違章建築
    無誤。而按水利法第12條規定: 「主管機關得視地方區域之
    需要，核准設立農田水利會，秉承政府推行農田灌溉事業。
    前項農田水利會為公法人，其組織通則另定之」。依此，臺
    灣省臺中農田水利會為公法人，其所有之土地依一般通常觀
    念中即為所謂之公有地，則被告庚○○及己○○於受訪時向
    記者指摘傳述福德祠廟方將公有用地佔為己用，與事實並無
    相違，且其等所訴求者為該活動中心用地應予開放里民使用
    ，此亦與公共利益有關，應有刑法第310 條第3 項前段之適
    用，故難認被告2 人於接受採訪時向記者表示福德祠廟方佔
    用公有地一情有何加重誹謗之犯行。
４、再者，關於被告庚○○及己○○被訴指摘傳述告訴人等「收
    取香油錢不知回饋地方」部分，證人乙○○於本院審理時證
    述: 「（問：裡面有提到里長說，他們收了香油錢卻不知回
    饋地方是誰告訴你的？）里長告訴我的。就是被告庚○○。
    」、「（問：這句話的意思是指管理委員會從來沒有回饋地
    方還是說指辦公室不開放的事情？）一開始是針對辦公室，
    後來就說香油錢沒有回饋。」、「（問：所謂的香油錢沒有
    回饋地方，有無詢問過里長的真意？）主要的爭議點是辦公
    室。」等語 (本院卷第100 頁背面)， 可知被告庚○○上揭
    陳述仍係針對該福德祠活動中心應開放里民使用一事為評論
    。而依證人壬○○於本院審理中之證述，該福德祠活動中心
    平時關閉，僅於拜拜時才開放等語（本院卷第103 頁背面）
    ，核與另一證人丁○於本院審理中證述該處僅於農曆初一、
    十五、初二、十六才開放等情相符（本院卷第104 頁背面）
    ，足認該福德祠平日並未開放予一般民眾使用甚明。而查被
    告庚○○為賴旺里現任里長，被告己○○為賴旺里守望相助
    隊隊長，該福德祠活動中心是否開放里民使用，與該里里民
    生活息息相關，自為可受其等公評之事，且被告2 人均非該
    福德祠管理委員會委員，平常並無機會細究該福德祠實際營
    收之財務資訊，對於該福德祠究竟如何回饋該里里民，僅能
    以該福德祠平日與社區居民互動情形之感受，做為評論基礎
    。而該福德祠活動中心既坐落於該里，該里里民本會期待廟
    方於收取地方居民捐款後以最直接之方式開放活動中心方便
    里民使用作為回饋，則被告庚○○、己○○在與廟方溝通未
    果後，以上開土地遭福德祠廟方違法佔用，卻未經常性開放
    予民眾使用之而為評論，縱造成廟方方面之不悅，惟此仍屬
    其等以個人主觀評價對可受公評之事所發表之意見，而非陳
    述事實，其等主觀上既無誹謗之故意，所評論之事復為可受
    公評之事，其等前開所為，尚難以加重誹謗罪責相繩。
５、綜上所述，公訴意旨所指之「地方惡霸」、「佔地為王」等
    語既非被告庚○○、己○○2 人所述，且其等被訴指摘傳述
    福德祠廟方「收取香油錢不知回饋地方」部分，被告2 人主
    觀上既無誹謗之故意，客觀上亦無誹謗之行為已如上述，縱
    該評價不能為告訴人等所接受，揆諸前揭說明，自仍無以刑
    法第310 條第2 項加重誹謗罪相繩之餘地。此外，本案復查
    無其他積極證據足資證明被告等人確涉加重誹謗犯行，被告
    等人犯罪既無法證明，依法自應為被告庚○○、己○○無罪
    之諭知。
據上論斷，應依刑事訴訟法第301條第1項，判決如主文。
本案經檢察官甲○○到庭執行職務。
中    華    民    國    97    年    9    月    18    日
                刑事第15庭  法  官  柯雅惠
以上正本證明與原本無異。
如不服本判決，應於收送達後10日內向本院提出上訴書狀（應敘
述具體理由並附繕本），上訴於臺灣高等法院臺中分院。
上訴書狀如未敘述理由，應於上訴期間屆滿後20日內補提理由書
於本院。
                            書記官  鍾小屏
中    華    民    國    97    年    9    月    18    日


司法院資訊處製作；財團法人民間司法改革基金會備份。
